最高法院民事判決　　　　　　　一○○年度台上字第三四三號
上　訴　人　徐蕙元
訴訟代理人　黃紹文律師
　　　　　　黃溫信律師
　　　　　　徐美玉律師
上　訴　人　陳復元即徐復元
被 上訴 人　徐元
上列當事人間請求分割遺產事件，上訴人對於中華民國九十九年
八月三日台灣高等法院台南分院第二審更審判決（九十八年度家
上更(一)字第三號），提起上訴，本院判決如下：
    主  文
上訴駁回。
第三審訴訟費用由上訴人負擔。            
    理  由
按本件為分割遺產之訴，其訴訟標的對於共同訴訟之各人必須合
一確定，故上訴人徐蕙元提起第三審上訴，依民事訴訟法第五十
六條第一款規定，效力應及於未提起上訴之同造當事人陳復元即
徐復元（下稱徐復元），爰併列為上訴人，合先說明。
次查本件被上訴人主張：兩造均為被繼承人徐洪年（已於民國九
十三年九月五日死亡）之子女，母親陳春琪早於八十二年間去世
。徐洪年除遺有如原審判決附表二（下稱附件）所示之遺產外，
另財政部台灣省南區國稅局（下稱國稅局）於核定遺產稅通知書
上，列有徐洪年贈與徐蕙元新台幣（下同）七百九十四萬八千二
百二十元，惟此係徐蕙元利用保管徐洪年之印鑑、存摺之機會，
自行簽名領取，再轉帳或開立支票予其本人，徐洪年並無贈與徐
蕙元之意思，徐蕙元自應返還繼承人全體，並列入徐洪年遺產，
伊與上訴人間並無不分割遺產之約定等情。爰本於分割遺產之法
律關係，求為判命：徐蕙元應給付七百九十四萬八千二百二十元
予全體繼承人公同共有，及徐洪年之遺產按兩造應繼分各三分之
一之比例分割之判決（被上訴人逾此部分之請求，業經判決其敗
訴確定）。
上訴人則以：徐洪年自八十九年生病後，即與徐蕙元同住，並由
徐蕙元照顧，乃將系爭存款贈與徐蕙元，並囑其自行提領等語，
資為抗辯。
原審斟酌全辯論意旨及調查證據之結果，以：系爭七百九十四萬
八千二百二十元存款係由徐蕙元以其保管之徐洪年金融機構存摺
、印章，自行簽名，分九次領取，再轉匯入其個人之帳戶等情，
為兩造所不爭。系爭九筆存款中，其中九十二年五月十五日、九
十三年三月十九日、九十三年三月二十四日，分別提領八十萬六
千零三十元、六十六萬九千六百九十元、七十一萬三千五百元，
竟有十位數、百位數之尾數；九十三年二月十五日及二十五日，
兩次提款，與九十三年三月五日、八日、十九日及二十四日，四
次提款，時間密集，與一般贈與，以一次整數給付，未細分多次
，亦無尾數之常情有違。且徐洪年於九十三年二月二十四日到國
立成功大學醫學院附設醫院（下稱成大醫院）急診治療，至同年
三月二十九日出院，復於同年四月十四日再次住院，直到同年九
月五日死亡，有成大醫院之病歷資料可稽，對照徐蕙元自徐洪年
急診住院之翌日即九十三年二月二十五日起，迄至徐洪年出院前
之同年三月二十四日止，密集提款六次，金額竟高達五百十四萬
二千一百九十元，再於九十三年六月八日徐洪年第二次住院期間
提款一百萬元。另徐洪年於慶豐商業銀行股份有限公司台南分行
有四十八萬六千一百二十元及四十九萬三千六百八十一元二筆定
期存款，於九十三年八月七日始到期，徐蕙元竟平白損失利息，
於九十三年二月二十五日提前結清，領取存入其帳戶，有該銀行
存摺、往來科目帳務資料查詢足憑，是被上訴人主張系爭存款係
徐蕙元擅自領取，應予返還一節，尚非無據。況依徐蕙元曾就徐
洪年帳戶上開存款變動情形，向國稅局台南市分局提出說明，其
中附件二，說明前開九十三年二月十五日轉帳至徐蕙元帳戶之八
十七萬三千元，係做為徐洪年看護及醫療費用之用，與其主張贈
與，兩相矛盾；而其書立之說明書載明，徐洪年自八十八年罹患
肺炎，陸續在成大醫院治療，所須醫療費用及營養食品、居家看
護費用、生活雜支等，一年之費用約為一百零二萬一千六百元等
語，依此項書面記載，徐洪年雖與徐蕙元同住，但徐洪年之醫療
、生活開銷等費用，均係由徐洪年個人金融帳戶內之存款支付，
是上開被密集領走之存款，乃徐洪年之「老本」。又兩造於徐洪
年生前，即因老父之扶養照顧、財產分配，互有心結，此亦為徐
洪年所明知，若徐洪年有將上開存款贈與上訴人之意思，何以未
留下書面以免日後爭議？徐復元於台灣台南地方法院檢察署檢察
官九十五年度偵字第一四八二○號徐蕙元侵占案件偵查中雖證稱
：「（你父親生前贈與七百萬餘元給徐蕙元，你知情？）我父親
行動不方便都住在被告（即徐蕙元）家，我父親曾經告訴我很感
念被告照顧他，他很放心把錢交給被告管理，他說被告可以把他
的錢拿去用，拿去照顧被告的小孩…」等語。然徐復元於該案偵
查中亦證述「（贈與）實際金額不清楚」等語，於原審審理中，
徐復元就徐蕙元分次提領系爭存款之時間、金額等重要之點，均
證述「不知悉」，徐復元係被上訴人及徐蕙元之弟，被上訴人於
本件曾一併請求確認徐復元就徐洪年遺產無繼承權（此部分已判
決被上訴人敗訴確定），與被上訴人有利害關係，已難期其能公
正客觀陳述事實，再者，徐復元又未能明確證述徐洪年確有贈與
系爭存款之情，其證詞尚難據為徐蕙元有利之認定，徐蕙元抗辯
伊提領存款係受徐洪年贈與云云，自不足取。被上訴人主張徐蕙
元應將系爭存款返還徐洪年之繼承人全體公同共有，即屬有據，
此乃債權性質，加入附件所示徐洪年之遺產後，徐洪年之遺產應
如原審判決附表三（下稱附表）所示，兩造公同共有如附表所示
之遺產，並無不能分割之情形，亦無不分割之約定，但無法協議
分割，被上訴人訴請裁判分割，亦無不合，應予准許。又被繼承
人徐洪年之遺產，包括有土地、建物、現金、股份、債權，性質
各異，又未進行變賣換價程序，第一審將全數遺產分別按兩造應
繼分三分之一之比例分割為如附表所示，尚屬適當，為其心證之
所由得。並說明對兩造其餘攻擊防禦方法之取捨意見，因而維持
第一審所為被上訴人勝訴之判決，於法洵無違誤。上訴論旨，復
就原審取捨證據、認定事實之職權行使，指摘原判決不當，聲明
廢棄，不能認為有理由。
據上論結，本件上訴為無理由。依民事訴訟法第四百八十一條、
第四百四十九條第一項、第七十八條，判決如主文。
中    華    民    國  一○○  年    三    月    十    日
                      最高法院民事第四庭
                          審判長法官  劉  福  來  
                                法官  陳  重  瑜  
                                法官  吳  麗  女  
                                法官  鄭  雅  萍  
                                法官  劉  靜  嫻  
本件正本證明與原本無異
                                      書  記  官  
中    華    民    國  一○○  年    三    月  二十二  日
                                                      v